【裁判字號】    91,上訴,1424
【裁判日期】    920515
【裁判案由】    偽造有價證券
【裁判全文】
臺灣高等法院臺中分院刑事判決                  九十一年度上訴字第一四二四號
    上  訴  人  臺灣台中地方法院檢察署檢察官
    被      告  何羚葳即甲○.
    選任辯護人  張益隆
右上訴人因被告偽造有價證券案件，不服臺灣台中地方法院九十一年度訴字第三三八
號中華民國九十一年七月二日第一審判決（起訴案號：臺灣台中地方法院檢察署八十
九年度偵字第一０六四一號），提起上訴，本院判決如左：
    主      文
上訴駁回。
    事      實
一、何羚葳（原名甲○○）與丁○○為夫妻，何羚葳為中興證券股份有限公司（後改
    為德信證券股份有限公司）之營業員，因何羚葳代其任職之證券公司客戶丙○○
    向乙○○調借資金，再轉交予丙○○投資股市（俗稱丙種墊款），後因股市崩盤
    ，丙○○違約交割致積欠乙○○之債務無法清償，乙○○乃要求何羚葳須連帶負
    責清償，詎何羚葳竟基於偽造有價證券之犯意，於民國（以下同）八十七年底某
    日某時許，在乙○○位於臺中市○區○○路四○七巷四號家中，未經其夫丁○○
    之同意，擅以丁○○之名義與自己為共同發票人，而接續偽簽丁○○之署押及盜
    蓋其所保管之丁○○印章，共同簽發如附表所示之本票四紙（未據扣案），俟偽
    造完成後再持之行使交予乙○○，主張丁○○亦係共同發票人，以作為債務清償
    之擔保，嗣經乙○○向臺灣臺中地方法院檢察署檢察官提出詐欺告訴後，何羚葳
    於有偵查犯罪職權之機關尚不知偽造有價證券之犯罪前，在檢察官偵查詐欺案件
    中，提示如附表所示之本票四紙時，甲○○即向承辦之檢察官坦承偽造丁○○為
    共同發票人之犯行，自首而接受裁判。
二、案經乙○○就詐欺案件訴請臺灣臺中地方法院檢察署檢察官偵辦後，經何羚葳自
    首由檢察官自動檢舉偵查起訴。
    理      由
一、訊據被告何羚葳固坦承曾於右揭時地，以自己及丁○○之名義為共同發票人，而
    簽發如附表所示之四紙本票，交付予乙○○作為償債之擔保等情不諱，惟辯稱：
    平時丁○○即將證券及銀行存摺、印章交予伊保管，並授權伊以丁○○之帳戶買
    賣股票及進出資金，故以丁○○之名義為共同發票人，簽發該四張本票應係在丁○○之概括授權範圍內，又附表之本票係受乙○○之脅迫始簽立，因當時有四個
    伊不認識之彪形大漢在旁邊，而乙○○說丙○○係伊介紹的，要伊負責，且因乙○○之錢係透過伊先生之帳戶來操作，所以乙○○才會逼伊簽伊先生之名字，當
    時其中一個人口氣不好，又用三字經罵伊，並恐嚇稱是否要找大陸來的殺手殺伊
    ，伊才肯簽，伊受此脅迫，不得已才在本票上簽下丁○○之名字，實無偽造有價
    證券之犯行云云。
二、惟查：
  (一)丁○○並無授權被告以其為共同發票人，而簽發如附表之四張本票等情，業據丁○○於原審調查時證稱：「（問：有無委託被告開戶？有無授權她用印章開立本
    或支票？）她用我的名義在證券公司開戶，只要是她的業務範圍我都授權給她使
    用」、「（問：這四張本票是開立給金主作擔保，是否在你的概括授權範圍內？
    ）我認為這已經超出她的工作範圍，這與當初我授權給她的目的不符合」等語在
    卷（見原審卷第七五、七六頁）。丁○○既僅授權被告以其名義在證券公司開立
    帳戶，是丁○○授權之範圍應僅限於「有關股票之買賣事項」，如交割股款、領
    取股票如須使用丁○○之印章或存摺時，被告均可自行為之，惟簽發本票作為償
    債之擔保，顯與買賣股票無關，應認已超出原先之授權範圍，被告如未徵得丁○○之同意，即不得擅自為之，此觀被告於原審時供稱：「（問：操作股票的期間
    中，要否簽立本票或支票？）操作股票不需要簽立本票或支票，這次是乙○○要
    求我，我才簽立這四張本票」（見原審卷第一０三頁）、「（問：有無開過你先
    生的其他本票或支票？）只有開過這四張本票，我都是用我自己的支票帳戶，我
    先生沒有支票帳戶」等語（見原審卷第一一五、一一六頁）；及告訴人乙○○於
    原審調查時證稱：「（問：被告有開過以丁○○為名義之支票或本票？）被告開
    過給我的支票及本票中，只有這四張本票而已，沒有其他有關丁○○的任何票」
    等語（見原審卷第八四頁），亦可證明被告以丁○○之名義簽發附表所示之支票
    ，確已超過丁○○之授權範圍無疑。證人丁○○事後雖改口證稱：被告以伊名義
    共同簽發本票，係在伊概括授權範圍內云云，惟參酌前開之論述，證人嗣後所為
    之證詞，應係事後迴護被告之詞，尚難為有利於被告之認定。
  (二)被告雖辯稱係受乙○○之脅迫，始簽下附表之本票云云，惟為乙○○所否認，且
    被告於原審時亦供稱：「我並未主張我完全係受乙○○等人脅迫之下才簽立本票
    ，並未主張我無偽造有價證券之故意」等語（見原審卷第五八頁），是被告當時
    是否已完全喪失自主意思，而偽以丁○○之名義簽立附表之本票，已有可疑，且
    本院又查無其他積極之證據足以證明被告是否確受脅迫，是被告此部分之辯解，
    亦不足採信。
  (三)綜上論述，被告上揭所辯，無非事後畏罪卸責之詞，要無足採，本件事證已臻明
    確，被告之犯行應堪認定。
三、至告訴人雖另指稱：被告自八十六年十月間起至八十七年五月止，向告訴人佯稱
    其股票客戶急需款項交割，並與丁○○簽發如附表之本票向告訴人借貸，致告訴
    人陷於錯誤，共貸予二千三百八十萬元，嗣八十七年五月二十九日被告又向告訴
    人佯稱因股票交割，欲再借貸四百萬元，三天後即將返還，並開立台中市第五信
    用合作社存戶魏妙容面額四百萬元及八千四百元（即借款之利息）之取款條各一
    張，用以取信告訴人，再致告訴人陷於錯誤，交付四百萬元予被告。嗣附表之本
    票均未獲兌現，告訴人始知受騙，應認被告此部分另涉有詐欺罪嫌云云。惟按刑
    法第三百三十九條第一項詐欺取財罪之成立，須行為人主觀上有為自己或第三人
    不法所有之意圖，客觀上係以詐術使人將本人或第三人之物交付為構成要件。而
  所謂以詐術使人交付財物，必須行為人確有施用詐術，被詐欺人因其詐術陷於錯
    誤，而交付財物之因果聯瑣。若其並未施用詐術，或所用方法不能認為詐術，或
    不致使人陷於錯誤，即不構成該罪，最高法院三十年上字第八一六號、五十二年
    台上字第一三００號、四十六年台上字第二六○號判例可資參照。是行為人如係
    事後因其他因素無法如期履行債務，乃民事債務不履行之問題，除有積極證據足
    認其於取得財物之初，即心存不法所有之意圖外，要難以事後之給付遲延即遽認
    涉犯詐欺罪。訊據被告堅詞否認有何詐欺之犯行，辯稱：係告訴人先將錢匯至伊
    處，伊再將錢轉借伊所任職證券公司之客戶丙○○，後因股市崩盤，丙○○違約
    交割無法清償，告訴人遂要伊負責，伊並無詐欺等語。經查：(一)告訴人將錢借給
    被告後，被告再將錢借給丙○○投資股市（即丙種墊款），嗣因丙○○違約交割
    ，被告即邀告訴人至丙○○處洽談債務解決問題等情，業據告訴人於偵查中自承
    在卷（見偵查卷第八九頁背面）。而丙○○及其所使用之梁景富、魏妙容、陳麗
    妃之股票買賣帳戶於八十七年五月間曾申報違約，其中丙○○、梁景富申報金額
    已逾一千萬元等情，亦有德信綜合證券股份有限公司中正分公司九十一年十月十
    六日德信中正字第００三０三號函附卷可參（見本院卷第四四至四六頁），是被
    告辯稱：係丙○○違約交割無法清償，告訴人遂要伊負責等語，尚非無據；(二)參
    以告訴人坦承與被告自八十六年十月間起至八十七年五月止即有金錢往來，被告
    前後共借貸二千三百八十萬元，被告剛開始係以房地為擔保，後來改開支票為擔
    保等語（見偵查卷第六頁之告訴狀，原審卷第八四頁），及被告支票帳戶於八十
    七年十一月十九日始遭拒絕往來，而丁○○則查無退票紀錄，暨告訴人所提出之
    借款憑證均為本票，且除附表所示之四張本票，其餘每張面額四十萬元之六十二
    張本票，均係被告於八十七年六月十日所簽發等情（見偵查卷第八至三０、八０
    至八二頁）觀之，被告與告訴人在長達八個月之借貸期間，雙方之金錢往來應無
    異常，否則告訴人為何竟無留存該期間內，被告所交付之任何一張支票為憑證（
    蓋告訴人既自承後來之借款係改開被告之支票作為擔保，顯見被告於該期間內之
    借貸均有如期清償，被告始可能取回交付予告訴人之擔保支票，致告訴人終未留
    存該期間之支票憑證）。況被告與告訴人又非親戚故舊，而被告之身份又係證券
    公司之營業員，告訴人若非將金錢借與被告充作丙種墊款，被告與告訴人之金錢
    往來豈可能長達八月餘，款項並高達二千三百八十萬元之理？雖丙○○經傳喚未
    到庭作證，然本案確係「丙種墊款」等情，已詳如前述，是丙○○縱未到庭，亦
    無妨於本院前開之認定；(三)告訴人所提出之上開本票，以被告為發票人之部分即
    高達二千四百八十萬元，再加上附表之四張共一千萬元之本票，合計高達三千四
    百八十萬元，然據告訴人所稱被告僅積欠二千三百八十萬元，顯見告訴人所提出
    之本票，有一部分應係重覆開立，雖附表所示之四張本票，其發票日分別為八十
    六年十月六日、八十六年十月十四日、八十六年十月十六日、八十六年十月二十
    一日，惟據告訴人於偵查中所稱：被告原本係開立自己之本票，陸陸續續開約二
    、三千萬元等語（見偵查卷第四五頁背面）推斷，附表所示之四張本票，應如被
    告所言「係於八十七年底某日某時許所簽發，以作為債務清償之擔保」等語為可
    採。附表之四張本票既係為清償被告先前即已積欠告訴人之債務，被告雖偽簽丁○○為共同發票人，對告訴人亦無詐騙任何新的財物或利益可言，且既係事後為
    供擔保始偽造丁○○之本票，自與被告先前之借貸無任何之牽連關係（即係事後
    為擔保清償，始另行起意偽造本票），附此敘明。
四、核被告所為係犯刑法第二百零一條第一項之偽造有價證券罪，被告於附表所示之
    本票上偽簽丁○○之署押及盜用丁○○印章，係偽造有價證券之部分行為，被告
    偽造丁○○名義之有價證券後（即附表之本票），復持之交付予乙○○，其行使
    之低度行為應為偽造有價證券之高度行為所吸收，均不另論罪。又被告一次偽造
    四張本票，係基於單一偽造有價證券犯意之接續行為，僅侵害一個法益，為接續
    犯，應以一罪論。而被告於有偵查犯罪職權之偵查機關尚不知犯罪前，在檢察官
    偵查詐欺案件，提示如附表所示之本票四紙予被告辨視時，即向承辦之檢察官坦
    承偽造丁○○為共同發票人之犯行，自首而接受裁判（此有九十年五月十一日偵
    查筆錄在卷可證，見偵查卷第七一頁正反面），雖被告於原審時辯稱有概括授權
    之存在等語，但被告之行為是否構成犯罪，乃由法院加以認定，並非憑行為人之
    承認與否而予確定，被告既已向檢察官表明偽造有價證券之犯行，並接受法院裁
    判，仍應認為被告已自首（司法院七十二年二月十一日七二廳刑一字第一三二號
    函、七十二年四月三十日七二廳刑一字第三七六號函意旨參照），自應依刑法第
    六十二條前段規定減輕其刑。
五、原審以被告罪證明確，適用刑法第二百零一條第一項、第六十二條前段，予以論
    罪，並審酌被告未經其夫丁○○之同意，擅自以丁○○之名義為共同發票人簽發
    如附表所示之本票四紙，金額高達一千萬元，犯罪所生損害非輕，惟念被告素行
    良好，並無前科，犯罪手段尚屬平和，犯後尚能坦承犯行，態度良好，深具悔意
    ，及其犯罪之動機、目的等一切情狀，量處有期徒刑一年十月，且參酌被告並未
    曾受有期徒刑以上刑之宣告，有臺灣高等法院被告全國前案紀錄表及臺灣臺中地
    方法院檢察署刑案資料查註紀錄表在卷可稽，因一時短於思慮，致犯本罪，其經
    此次起訴審判後，當能知所警惕，信無再犯之虞，而認為前開對被告宣告之刑，
    以暫不執行為適當，併予宣告緩刑五年，而附表所示之本票四張，就偽造丁○○
    為發票人部分，認雖未扣案，然既無證據證明業已滅失，應依刑法第二百零五條
    宣告沒收，認事用法並無不當，量刑亦屬妥適。公訴人上訴意旨雖以：(一)被告偽
    造之本票面額高達一千萬元，嚴重擾亂金融秩序，且未與告訴人洽商民事和解，
    犯罪後態度不佳，原審竟從輕量處有期徒刑一年十月，難以令人信服；(二)原判決
    非但輕判，竟又為緩刑之宣告，然未見被告有「信無再犯之虞」的舉動，且被告
    亦非「一時短於失慮」，而係意圖為自己不法之利益，並經細心擘畫之行為，原
    審宣告緩刑，難以令被告知所警惕；(三)本件起訴事實雖僅論及偽造有價證券，惟
    起訴書亦認定被告之詐欺行為與偽造有價證券有牽連關係，應為起訴效力所及，
    原審僅審理被告所涉之偽造有價證券罪行，而未及詐欺罪，亦有違背法令；(四)告
    訴人係因被告之詐騙，陷於錯誤，才將錢貸與被告，根本不認識丙○○，實際上
    被告是否與丙○○有借貸關係，亦屬不明，原審未傳喚丙○○到庭查明真相，遽
    予推定是被告代其客戶丙○○向告訴人調借資金等情，亦與事實不符等語，而指
    摘原判決不當。然查，被告確係代其任職之證券公司客戶丙○○，向告訴人調借
    資金，再轉交予丙○○投資股市（俗稱丙種墊款），被告之行為並未構成詐欺罪
    （或與詐欺罪並無裁判上一罪之關係），而丙○○雖傳喚未到，亦不足以影響本
    院前開之認定等情，已詳如前述。而被告係為擔保清償積欠告訴人之丙種墊款，
    一時失慮，始偽簽丁○○為共同發票人，並未對告訴人造成新的侵害，而丁○○
    亦未對被告提出告訴（嗣於原審時所為之證詞更迴護被告），是原審參酌前開情
    狀，而宣告緩刑五年，並無不當之處，是公訴人所為之上訴顯無理由，應予駁回
    。
據上論結，應依刑事訴訟法第三百六十八條，判決如主文。
本案經檢察官戊○○到庭執行職務。
中      華      民      國      九十二      年    五    月      十五    日
                                臺灣高等法院臺中分院刑事第十庭
                                      審判長法  官  林  照  明
                                            法  官  王      銘
                                            法  官  蔡  名  曜
右正本證明與原本無異。
如不服本判決應於收受送達後十日內向本院提出上訴書狀，其未敘述上訴之理由者並
得於提起上訴後十日內向本院補提理由書（均須按他造當事人之人數附繕本）。
                                            書記官  許  哲  禎
中      華      民      國    九十二     年      五       月    十九    日
附錄論罪科刑法條
刑法第二百零一條第一項
意圖供行使之用，而偽造、變造公債票、公司股票或其他有價證券者，處三年以上十
年以下有期徒刑，得併科三千元以下罰金。
附表：（均為本票，共同發票人：甲○○《即被告何羚葳》、丁○○）
編號  票   號      發票日   到期日   金額（新臺幣）  備註
一    ＷＺ00000000 000000   000000   四百三十八萬元  偽造共同發票人丁○○
                                                     署押及盜蓋共同發票人
                                                     丁○○印文各一枚。
二    ＣＺ000000   000000   000000   0百六十二萬元  偽造共同發票人丁○○
                                                     署押及盜蓋共同發票人
                                                     丁○○印文各一枚。
三    ＣＺ00000    000000   000000   0百四十五萬元  偽造共同發票人丁○○
                                                     署押及盜蓋共同發票人
                                                     丁○○印文各一枚。
四    ＣＺ000000   000000   000000    0百五十五萬元 偽造共同發票人丁○○
                                                     署押及盜蓋共同發票人
                           丁○○印文各一枚。
                                                                       Ａ


司法院資訊處製作；財團法人民間司法改革基金會備份。
